臺灣高等法院刑事判決　　　　　　　　93年度上易字第1934號
上　訴　人
即　被　告　甲○○○
上列上訴人因傷害案件，不服臺灣臺北地方法院93年度易字第86
0 號，中華民國93年9 月24日第一審判決（起訴案號：臺灣臺北
地方法院檢察署93年偵字第8147號），提起上訴，本院判決如下
：
    主  文
原判決關於甲○○○部分撤銷。
甲○○○無罪。
    理  由
一、公訴意旨略以：上訴人即被告甲○○○與乙○○、丙○○母
    民國九十二年十二月十二日上午十時許，在臺北市○○區○○路六五六巷二二號前，因細故與被告發生爭執，繼而互毆
    ，嗣乙○○見其女丙○○與被告發生扭打，亦共同與被告互
    毆，致丙○○頭面腫脹、瘀傷、手臂瘀傷、頭部腫脹傷；乙○○頭面部腫脹傷；被告則受有臉部、頭部等多處擦傷。因
    認被告涉犯刑法第277 條第1 項傷害罪嫌。
二、訊據被告堅詞否認上揭犯行，辯稱：我從馬路經過，丙○○
    叫我把我孫子帶回去，她只講了六句話，我只講了三句話，
    她就出來打我，她人高馬大，當時又喝酒，我怎麼能打她，
    只有她打我，她挖我眼睛，我沒有辦法才抓她頭髮，我是出
    於正當防衛，才與丙○○互相拉扯，後來有四個人出來，乙○○、她兒子、她們的傭人、隔壁的郭雪英出來，她們三人
    抓丙○○，乙○○趁那個時候一直打我的頭等語。經查：
  (一)被告於1.93年6 月21日在原審供稱：她們先抓我的頭髮，用
    手指頭抓我的臉，我沒有時間想如何打她，但我也想學丙○○的方式反擊，我有拉到她的頭髮，但我沒有抓到她的臉，
    因為她很高；乙○○看到我抓住她女兒的頭髮，就用手搥我
    的頭，並喊叫「妳還不放手」等語（詳見原審簡字卷第21頁
    反面、22頁）。2.93年8 月18日在原審供稱：我在案發當天
    上午十點左右，在住家門口，當時我帶著孫子，丙○○說叫
    我把孫子帶回家，我問她為什麼，當時她就出來劈我的頭，
    我就用手擋，她劈我三、四下，我用手去擋，手痛了三、四
    個月，丙○○用手劈不到我就用手抓我的頭髮，抓我的頭髮
    及臉，我跑不掉，丙○○抓我的頭髮一直抓我臉，我想要抓
    丙○○的頭髮，我的臉有流血，我因為抓不到丙○○的人，
    我就抓丙○○的頭髮轉身被對丙○○，她就往我眼睛一直抓
    ，我轉邊，丙○○又換手抓，後來丙○○的媽媽乙○○聽到
    聲音就出來，乙○○的兒子也出來，家裡的傭人也出來，他
    們出來，乙○○就打我的頭，乙○○就說我手還不放，乙○○一直打我的頭，我死都不放，因為丙○○一直抓我，我當
    時手抓著丙○○的頭髮，乙○○打我的頭，然後旁邊觀看的
    人幫忙把丙○○的手抓開，我就放手並且報案，警察一下子
    就來了等語（詳見原審易字卷第26頁反面、27頁）。
  (二)乙○○在警詢中供稱：當時我在屋內擦地板，聽到屋外有人
    在叫我，我到屋外發現我女兒丙○○與甲○○○互拉對方的
    頭髮，於是我便向前拉開她們，在拉開的過程，我只有打我
    美要出手打我女兒時，不小心打到我等語（詳見偵字卷第16
    頁）。
  (三)丙○○在原審供稱：當天我要出去的時候，我打開門看到甲○○○站在22號前面，她的孫子在前面一百公尺山崖邊，我
    就問妳怎麼照顧妳的孫子，我承認我當時的口氣很大聲，當
    時甲○○○也很大聲的說我的孫子礙到妳嗎，她口氣也很大
    聲，我就走到她面前問「妳想怎麼樣」？甲○○○說「怎麼
    樣」？不到三秒鐘甲○○○就將我的頭髮抓起來，把我的頭
    髮往下扯下來不放，我的兩個手一直揮動抓甲○○○的臉，
    我要抓甲○○○的頭髮，她一直閃抓不到，她臉部的傷是我
    抓傷的，這個時候甲○○○一直抓我的頭髮都不放，我們二
    人在爭執當中大概有五、六分鐘，甲○○○一直抓我的頭髮
    ，我倆手一直揮，這時候我媽媽乙○○及弟弟、菲庸都出來
    ，隔壁鄰居也有跑出來幫我們拉開，這時候我媽媽乙○○跑
    到甲○○○的後面，當時我頭低低的，甲○○○手不放，乙○○就叫我放手，我聽我媽媽乙○○的話就放手了，但是甲○○○就是不放手，我媽媽就在甲○○○的後面一直打叫甲○○○放手，但是我的印象是媽媽有打到我的手等語（詳原
    審易字卷第50頁）。
  (四)證人葉智文即到案發現場處理之警員於原審證稱：甲○○○
    臉部（指受傷）看來起來很明顯，乙○○、丙○○看起來並
    沒有外傷，連瘀血也看不出來等語（詳見原審易字卷第56頁
    反面）。
  (五)被告頭臉部受有4x0.3 公分、1x0.3 公分、3x0.3 公分、2x
    0.3 公分、3x0.5 公分、2x0.4 公分、1x0.3 公分、6x0.3
    公分、6x0.3 公分、4x0.3 公分、1x0.3 公分之傷害；後頭
    頂部分腫痛3x3 公分、左手臂腫脹3x3 公分。丙○○受有左
    側頭部腫脹3x3 公分、左耳瘀傷1x0.5 公分、左耳後側腫脹
    3x3 公分、左手臂瘀傷12x6公分；乙○○右側頭面部腫脹3x
    2 之傷害，此有台北市立忠孝醫院驗傷診斷書三紙在卷（見
    偵字卷第17─19頁）。
  (六)綜上：依丙○○右揭在原審之供詞，可見係丙○○先責問被
    告「妳怎麼照顧妳的孫子」，被告才反問「我的孫子礙到妳
    嗎」，丙○○隨即走到被告面前問「妳想怎麼樣」，被告才
    再反問「怎麼樣」，足徵當時係丙○○採取較主動進逼之態
    度。再對照被告與丙○○之頭臉部所受傷勢，被告共受有十
    一處之傷害、左手臂腫脹3x3 公分，而丙○○則僅有三處之
    傷害，準此足見被告所辯係丙○○先出手毆打被告，被告用
    手去擋，丙○○隨即用手抓被告的頭髮及臉，被告為防禦才
    出手抓丙○○之頭髮乙節，堪信為真。是丙○○才會受有左
    側頭部腫脹3x 3公分，至於丙○○左耳瘀傷1x0.5 公分、左
    耳後側腫脹3x 3公分之傷，應係被告出手抓住丙○○左側頭
    部之頭髮時因拉扯所造成。蓋被告若係先出手攻擊丙○○並
    拉扯其頭髮，因其取得攻擊先機，衡情丙○○之頭臉部應非
    僅受有上揭之傷害。又依丙○○右揭在原審之供稱「我的印
    象是媽媽有打到我的手」等語，顯見丙○○左手臂瘀傷12x6
    公分，應係乙○○所造成，而非被告所毆傷。另依乙○○右
    揭在警詢中供稱「當時甲○○○要出手打我女兒時，不小心
    打到我」等語，並參諸被告與陳珠霖拉扯之際，被告應無餘
    力另出手毆打乙○○，顯見乙○○右側頭面部腫脹3x2 公分
    之傷害，應係被告與丙○○相互扯拉頭髮時，乙○○為要拉
    開被告與丙○○時，遭受該二人扯拉之力撞擊所致，自難認
    係遭被告所毆傷。是被告辯稱其係出於正當防衛才出手抓丙○○之頭髮進而互相拉扯等語，堪信為真。復觀丙○○所受
    傷勢輕微，並參酌證人葉智文右揭證詞，足見被告當時之防
    衛行為，並無過當。是被告之行為，應屬不罰。
三、原審失察，遽為被告有罪之判決，自有未當。被告上訴否認
    犯行，請求撤銷改判為有理由。自應由本院就原審有關被告
    部分之判決撤銷改判，另為被告無罪之諭知。
據上論斷，應依刑事訴訟法第369 條第1 項前段、第364 條、第
301 條第1 項前段，判決如主文。
本案經檢察官賴俊雄到庭執行職務。
中　　華　　民　　國　　94　　年　　1 　　月　　11  　日
　　　　　　　　　刑事第二十四庭審判長法　官　陳貽男
　　　　　　　　　　　　　　　  　　　法　官  李世貴
　　　　　　　　　　　　　　　  　　　法　官  陳憲裕
以上正本證明與原本無異。
不得上訴。
                      　              書記官  劉育妃
中　　華　　民　　國　　94　　年　　1 　　月　　12　　日
